【裁判字號】    99,上易,1162
【裁判日期】    990709
【裁判案由】    恐嚇
【裁判全文】
臺灣高等法院刑事判決                99年度上易字第1162號
上  訴  人
即  被  告  乙○○
選任辯護人  莊守禮律師
            邱鎮北律師
上列上訴人因恐嚇案件，不服臺灣桃園地方法院99年度易字第22
號，中華民國99年4月6日第一審判決（起訴案號：臺灣桃園地方
法院檢察署98年度偵字第17793 號），提起上訴，本院判決如下
：
    主  文
上訴駁回。
    事  實
一、乙○○於民國94年間，因施用第二級毒品案件，經原審法院
    以95年度簡字第97號判處有期徒刑4月確定，於同95年8月15
    日易科罰金執行完畢；又於95年間因施用施用第二級毒品案
    件，經臺灣臺中地方法院以95年度易字第3349號判處有期徒
    刑6月確定，於96 年7月25日易科罰金執行完畢；復於96 年
    間因施用第二級毒品案件，經原審法院以96年度審訴字1424
    號判決，判處有期徒刑4月確定，於97年7月17日易科罰金執
    行完畢。詎乙○○猶不知悔改。於98年4、5月間，經友人丙○○介紹，為甲○○物色中古汽車，竟意圖為自己不法之所
    有，而基於恐嚇取財之犯意，於98年5月4日上午，假看車為
    由，邀甲○○於同日中午12時許，至桃園縣桃園市○○路80
    1 號某不詳洗車廠之休息室，向甲○○恫稱：伊已用自己汽
    車去當舖質借新臺幣（下同）5 萬元，訂下BMW 廠牌之自用
    小客車1輛，不管是否購買，要拿5萬元出來，如今日不把事
    情處理好就別想離開，並要將甲○○所騎乘之機車砸掉，還
    要將之帶到山上埋掉，且要求甲○○父親立刻送錢過來等語
    ，致甲○○心生畏懼，當場以電話告知其父許忠義上情，乙○○遂承前恐嚇取財犯意，向許忠義嚇稱：今日一定要拿錢
    出來處理，不然甲○○沒有辦法回去等語，致許忠義心生畏
    懼而同意購買該車，並約定在桃園縣桃園市○○路168 號敏
    盛醫院前，交付乙○○購車之款項8 萬元，嗣許忠義乃依約
    於同日下午3時許，在上址將現款8萬元交給乙○○，乙○○
    始讓許忠義偕同甲○○離去。但乙○○欲求不滿，再於同日
    晚間8時30 分許去電甲○○，訛稱尚需給付尾款4萬5,000元
    云云，甲○○始覺受騙而報警處理。
二、案經桃園縣政府警察局桃園分局報請臺灣桃園地方法院檢察
    署檢察官偵查起訴。
    理  由
一、證據能力：被告及辯護人對後引證據，均不爭執（本院卷第
    28頁），關其製作取得之情形，亦無違法或不當之狀況，依
    刑事訴訟法第159條之5規定，均有證據能力，合先敘明。
二、訊據上訴人即被告乙○○固不諱言：經友人丙○○介紹，而
    代被害人甲○○物色中古汽車，嗣以此為由自被害人父親許
    忠義收受8 萬元等情，惟否認有何恐嚇取財犯行，辯稱：確
    有代甲○○向車商訂購中古車，並交付5 萬元定金與車商，
    而係甲○○嗣後反悔不買，經聯繫後由許忠義先付給伊定金
    8 萬元，期間伊並無對甲○○、許忠義有何恐嚇、妨害自由
    之行為，更無恐嚇取財犯行云云。經查：
（一）上開事實，業據：證人即被害人甲○○於警詢稱：本擬
      購車，遂經同學介紹乙○○代為尋找中古車，俟於98年 5
      月4日上午10時許，邀約至桃園縣桃園市○○路801號見面
      談論買車乙事，到場時即表示業已代訂1 部汽車，然伊事
      先並未同意亦不知情，且稱10萬元辦到好，但要求先給付
      定金，倘不購買另要賠償5 萬元否則不得離開，更要將伊
      所騎乘之機車砸毀並帶至山上埋掉，復要伊父親送錢過來
      ，伊乃去電父親許忠義告知此節，而乙○○即拿走電話向
      伊父親表示若於今日不交付金錢，伊即無法回家，遂相約
      於同日下午3時許，在桃園縣桃園市○○路168號敏盛醫院
      前，經父親交付8萬元後伊始得離開，然於同日晚間8時30
      分許，乙○○另來電表示尚欠燃料稅、牌照稅、過戶規費
      等尾款4萬5,000元未付，伊始驚覺受騙等語（偵卷第18頁
      至第20頁）；於偵訊証稱：祇口頭與乙○○訂車，金額
      約10萬元，然俟看見實車後方確答是否購買，故未決定購
      買與否，嗣乙○○於98年5月4日來電表示另有較便宜之汽
      車待售，遂相約至桃園縣桃園市○○路801 號旁之洗車廠
      看車，但伊當日並未看見汽車，僅乙○○表示業已己身汽
      車質當5萬元，不論是否購買均應交付5萬元，伊被乙○○
      行為嚇到而去電父親，該時乙○○講話口氣很兇，復要父
      親先給付8 萬元，且乙○○並向伊恫嚇不把事情處理好，
      就要將伊機車砸毀，另要帶至山上埋掉，後伊父親在敏盛
      醫院前依約交付8 萬元與乙○○，嗣乙○○始讓伊返回洗
      車廠騎乘機車離開等語（偵卷第86頁至第89頁）。核與
      證人即被害人許忠義於警詢稱：伊係於98年5 月4日下午1
      時30分許接獲甲○○電話，表示現在桃園縣桃園市某處，
      因買賣中古車糾紛而遭限制自由不得離去，隨後該名男子
      （即被告）持以電話向伊表示今日一定要拿8 萬元來解決
      此事，俟尾款2萬元於翌日（5日）過戶時一併付清，總額
      為10萬元，倘今日無法解決便要讓伊兒子消失，伊乃依指
      示相約於同日下午3 時許在敏盛醫院前交錢，嗣該名男子
      始表示伊兒子可以離去，惟於同日晚間8時30 分許復又接
      獲該名男子來電，表示尚餘尾款4萬5,000元，但伊兒子自
      始至終均未看見該輛中古車，故驚覺受騙而報警處理等語
      （偵卷第21頁至第22頁）；於偵訊證稱：甲○○於98年
      5月4日來電表示遭人押著，要伊準備錢方得離去，嗣由乙○○接聽電話告以因買賣汽車未遇甲○○，現在遇到故要
      於今日拿出10萬元解決此事，否則伊兒子無法回家，當時
      伊感覺很緊張，遂趕快去籌錢，並相約在敏盛醫院前見面
      交付8萬元與乙○○等語（偵卷第89頁至第90 頁）。證
      人丙○○於警詢、偵訊證述（偵卷第18頁至第24頁、第86
      頁至第91頁），大致相符，復有門號0000-000-000號、00
      00-000-000號、0000-000-000號、0000-000-000號行動電
      話、00-000-0000 號室內電話電信資料查詢表、通聯紀錄
      等在卷可稽（偵卷第30頁至第82頁），綜上，堪認被害人
      甲○○固經友人居中介紹而委託被告代為尋覓合適之中古
      車，惟實際上渠等並無購車合意，反係被告藉此機會向被
      害人甲○○以言語恫嚇，命被害人許忠義交付8 萬元，該
      金錢之交付顯無何法律上原因存在，足認被告有為自己不
      法之所有之意圖。此部份事實，堪予認定。
（二）被告辯稱：是正當買賣索取訂金而已乙節，然觀諸被告於
      警詢稱：伊係於98年4 月27日應甲○○之託代為購車，並
      稱下星期即會給付定金及尾款，惟事後不見人影，嗣於同
      年5月4日伊撥電聯絡上甲○○，遂相約於同日中午見面，
      並當面同意購買汽車，過1小時餘再由許忠義攜帶10 萬元
      前來，伊祇先拿取前款8萬元，餘2萬元俟過戶後再行付款
      即可，後於同日晚間9 時許去電甲○○，告以因證件不齊
      無法辦理過戶程序，另表示因伊手頭不方便可否先行給付
      尾款云云（偵卷第4頁至第8頁）；於偵訊改稱：伊前於98
      年4、5 月間與甲○○商談買車乙事，因第1部車不喜歡遂
      相約看另輛車，然甲○○即表示不用看車全權委託伊訂車
      ，伊有報價10萬元並得甲○○之同意，嗣伊便先給付5 萬
      元定金代為購車，俟於同年5月4日始聯繫上甲○○詢問是
      否仍要購車，經甲○○與許忠義聯繫同意購車，當日下午
      許忠義便帶10萬元過來，伊則表示先收取8 萬元款項即可
      ，其中5萬元俾支付尾款之用，餘3萬元因係向友人借貸以
      便支付定金緣故，至另2 萬元定金係伊自行給付，期間並
      無對甲○○及其父親表示要將機車砸毀、帶至山上埋掉或
      不准離開云云（偵卷第84頁至第86頁）；於原審又改稱：
      伊並未與許忠義有通過電話，直至敏盛醫院時始見到許忠
      義，當初以5 萬元所支付之定金係以自己汽車向當舖借貸
      ，其中2萬元係向地下錢莊借貸，另3萬元則以汽車質當，
      嗣與甲○○、許忠義聯繫後渠等同意先行給付8 萬元云云
      （原審卷第25頁至第28頁）。細譯之，有關就如何籌措
      定金5 萬元與車商之經過，即有無與許忠義聯繫等，先後
      供述不一，已有基本瑕疵可指，既是代訂，衡情，自當
      確定當事人意願，然被告或稱：被害人當面同意購車云云
      ，或稱：被害人全權委託云云，前後不一，果有其事，何
      以如此，是被告所述，實難遽信，被告代訂車輛，無非
      謀其利益，然被告辯係以己身汽車向地下錢莊或當舖借貸
      ，而付訂金云云，衡情，其應代墊之利息、費用不可謂不
      小，如此一來，豈能獲利？綜上，顯見被告所辯，在在與
      常情相違，益徵其並無代訂中古車，否則何以提不出代訂
      之資料（如賣方資料及買賣車號等）。是被告所辯，即屬
      無據，不足採信。
（三）被告辯稱：丙○○可以證明我確有代付訂金乙節，然證人
      丙○○於偵訊証稱：我有介紹乙○○給甲○○，但介紹後
      他們自己談，我是在甲○○報案後，警方請我做筆錄，我
      才知道這件事等語（偵卷第91頁），是證人丙○○僅是介
      紹雙方認識，其餘並不知情。則被告此部份所辯，即乏依
      據，自不足採。證人丙○○既不知情，則被告聲請傳喚，
      即無必要，附此敘明。
綜上，被告所辯，不足採信，事證明確，被告犯行，堪以認定。
三、按以恐嚇使人將物交付，有時固亦含有詐欺性質，但與詐欺
    罪之區別，則在有無施用威嚇，使人心生畏懼之情形為斷，
    最高法院28年上字第1238號著有判例可資參照。又刑法第34
    6條第1項所謂之恐嚇取財，係指以恐嚇之方法，迫使被害人
    將本人或第三人之物交付而言。而同法第302條第1項之罪所
    稱之非法方法，已包括強暴、脅迫或恐嚇等一切不法手段在
    內，且該罪既係以私行拘禁為其非法剝奪人行動自由之例示
    ，在性質上自須被害人行動自由被剝奪已持續相當之時間，
    始足當之。因之，如行為人係基於恐嚇取財之單一犯罪目的
    ，而以恐嚇之手段脅迫被害人將其本人或第三人之物交付，
    否則不讓離去。縱被害人於將其物交付之前，因畏懼不敢離
    去，致其行動自由僅遭受短瞬影響，並無持續相當時間遭受
    剝奪者。乃屬於上開恐嚇取財行為之當然結果，應僅論以刑
    法第346條第1項之罪，無另成立刑法第302條第1項之罪之餘
    地（最高法院89年度台上字第906 號判決意旨參照）。故核
    被告所為，係犯刑法第346條第1項之恐嚇取財罪。再被告
    以一恐嚇取財行為，同時侵害被害人甲○○、許忠義數個人
    之財產法益，為同種想像競合犯，應依刑法第55條規定，從
    一重之恐嚇取財罪處斷。至於被害人甲○○因畏懼不敢離
    去，致其行動自由僅遭受短瞬影響，依上所述，乃屬於上開
    恐嚇取財行為之當然結果，自無另成立刑法第302條第1項之
    罪之餘地。被告有事實欄所載有期徒刑之刑完畢等情，有
    本院被告前案紀錄表在卷可參，其受有期徒刑執行完畢， 5
    年內故意再犯本案有期徒刑以上之罪，為累犯，應依刑法第
    47條第1項規定，加重其刑。
四、原審以事證明確，適用刑事訴訟法第299條第1項前段，刑法
    第346條第1項、第55條、第47條第1項，刑法施行法第1條之
    1，並審酌被告恐嚇取財手法，破壞社會交易秩序及被害人
    甲○○、許忠義之財產法益，犯後否認犯行，惟被告嗣後業
    已將所得財物8 萬元歸還與被害人甲○○、許忠義，渠等並
    於偵查中撤回告訴，此據被害人等人陳述明確，並有聲請撤
    回告訴狀附卷足憑（偵卷第86頁至第93頁），是被告或仍有
    悔意，並兼衡其犯罪之動機、目的、品行、智識程度，及檢
    察官求處有期徒刑8 月，稍嫌過重等一切情狀，量處有期徒
    刑七月。認事用法，均無不合。被告上訴，猶執陳詞，否認
    犯行，為無理由，應予駁回。
五、被告經合法傳喚，無正當理由不到庭，爰不待其陳述，逕行
    判決。
據上論斷，應依刑事訴訟法第371條，第368條，判決如主文。
本案經檢察官侯千姬到庭執行職務。
中    華    民    國    99    年    7     月    9     日
                  刑事第十八庭審判長法  官  吳鴻章
                                    法  官  汪梅芬
                                    法  官  周政達
以上正本證明與原本無異。
不得上訴。
                                    書記官  廖純瑜
中    華    民    國    99    年    7     月    9     日
附錄：本案論罪科刑法條全文
刑法第346條第1項：
意圖為自己或第三人不法之所有，以恐嚇使人將本人或第三人之
物交付者，處6月以上5年以下有期徒刑，得併科1,000元以下罰
金。（罰金部分，依刑法施行法第1條之1第1項、第2項前段規定
，貨幣單位變更為新臺幣且金額提高為30倍）

司法院資訊處製作；財團法人民間司法改革基金會備份。
